【裁判字號】    97,訴,12
【裁判日期】    980512
【裁判案由】    貪污等
【裁判全文】
臺灣雲林地方法院刑事判決                97年度訴字第12號
公  訴  人  臺灣雲林地方法院檢察署檢察官
被      告  瑋林營造有限公司
兼代 表 人  余嘉育
上二人共同
選任辯護人  李建忠律師
上列被告等因違反政府採購法案件，經檢察官提起公訴（96年度
偵字第6576號），本院判決如下：
    主  文
瑋林營造有限公司、余嘉育均無罪。
    理  由
一、公訴意旨略以：陳金鐘（另行審結）係「駿昇營造股份有限
    公司」（下稱駿昇營造）負責人，被告余嘉育係「瑋林營造
    有限公司」（下稱瑋林營造）負責人。陳金鐘於民國93年09
    月間，得知雲林縣大埤鄉公所將辦理發包「田子林重劃區○
    路○○路等農水路改善工程」（下稱系爭工程），為符合政府
    採購法需達三家合格廠商參與投標始行開標之要求，並確保
    該系爭工程由其所經營之駿昇營造順利得標，乃與其合夥人
    顏寶堂（另行審結）共同基於借用他人名義或證件投標之犯
    意聯絡，委由顏寶堂於該工程開標日93年09月30日前數日，
    出面向被告余嘉育商借被告瑋林營造之證件、名義參與投標
    。而被告余嘉育竟基於意圖影響採購結果、獲取不當利益之
    犯意，容許將瑋林營造之名義、證件出借予顏寶堂使用，甘
    願配合顏寶堂之要求，充當該系爭工程陪標廠商，且為躲避
    司法機關查緝，並依顏寶堂之指示，填寫較高標價、自行購
    買押標金並寄出標函，而參加該系爭工程之投標。嗣該系爭
    工程開標結果，順利由「駿昇營造」以決標金額新臺幣（下
    同）775 萬元順利得標。因認被告余嘉育涉犯政府採購法第
    87條第5 項後段之意圖影響採購結果，容許他人借用本人名
    義及證件投標罪嫌云云。
二、證據能力方面：
  (一)按被告以外之人於審判外之言詞或書面陳述，除法律有規定
    者外，不得作為證據；又被告以外之人於偵查中向檢察官所
    為之陳述，除顯有不可信之情況者外，得為證據，刑事訴訟
    法第159條第1項、第159條之1第2 項分別定有明文。本件公
    訴人引用同案被告陳金鐘於96年12月03日在檢察官面前之陳
    述作為證據，被告余嘉育及瑋林營造之共同辯護人則主張同
    案被告陳金鐘於該次檢察官偵訊時，係以被告身分接受訊問
    ，並未命其具結，故認無證據能力云云。惟查檢察官於96年
    12月03日偵訊時，已對同案被告陳金鐘當庭諭知共同被告準
    用證人具結之義務及偽證之處罰，並命其朗讀結文後具結，
    此有該次訊問筆錄及證人結文在卷可憑（見臺灣雲林地方法
    院檢察署96年度偵字第5637號偵查卷(三)第59頁、第66頁），
    是同案被告陳金鐘於該次檢察官訊問，已命具結擔保後，始
    行陳述，亦無顯有不可信之情況，依上開刑事訴訟法第159
    條之1第2項規定，自得作為證據。辯護人認同案被告陳金鐘
    該次偵訊未經具結，並無證據能力云云，顯有誤會。
  (二)又按被告以外之人於審判外之陳述，雖不符刑事訴訟法第15
    9 條之1至之4之規定，而經當事人於審判程序同意作為證據
    ，法院審酌該言詞陳述或書面陳述作成時之情況，認為適當
    者，亦得為證據；當事人、代理人或辯護人於法院調查證據
    時，知有同法第159條第1項不得為證據之情形，而未於言詞
    辯論終結前聲明異議者，視為有前項之同意，同法第159 條
    之5 定有明文。本件檢察官所舉及本判決所引用具傳聞性質
    之其餘書面及言詞陳述，業經檢察官、被告於審理時均表明
    同意列為證據，本院審酌上開證據資料之取得過程並無瑕疵
    ，與本件待證事實間復具有相當之關聯性，以之為本件證據
    尚無不當，自均得採為證據。
三、實體方面：
  (一)按犯罪事實應依證據認定之，無證據不得認定犯罪事實；不
    能證明被告犯罪者，應諭知無罪之判決，刑事訴訟法第154
    條第2 項、第301條第1項分別定有明文。又犯罪事實之認定
    ，應憑證據，如未能發現相當證據，或證據不足以證明，自
    不能以推測或擬制之方法，以為裁判基礎；而認定不利於被
    告之事實，須依積極證據，茍積極之證據不足為不利於被告
    事實之認定時，即應為有利於被告之認定，更不必有何有利
    之證據，最高法院著有30年上字第816 號判例甚明。又刑事
    訴訟上證明之資料，無論其為直接或間接證據，均須達於通
    常一般之人均不致有所懷疑，而得確信其為真實之程度，始
    得據為有罪之認定，若其關於被告是否犯罪之證明未能達此
    程度，而有合理懷疑之存在，致使無從形成有罪之確信，根
    據「罪證有疑，利於被告」之證據法則，即不得遽為不利被
    告之認定，亦有最高法院76年度臺上字第4986號判例可稽。
    另刑事訴訟法第161條已於91年2月8日修正公布，其第1項規
    定：檢察官就被告犯罪事實，應負舉證責任，並指出證明之
    方法。因此，檢察官對於起訴之犯罪事實，應負提出證據及
    說服之實質舉證責任。倘其所提出之證據，不足為被告有罪
    之積極證明，或其指出證明之方法，無從說服法院以形成被
    告有罪之心證，基於無罪推定之原則，自應為被告無罪判決
    之諭知，最高法院亦著有92年臺上字第128號判例可參。
  (二)公訴人認被告余嘉育及瑋林營造涉有上開政府採購法第87條
    第5 項後段之意圖影響採購結果，容許他人借用本人名義及
    證件投標罪嫌，無非係以：1.被告余嘉育於96年12月11日調
    查員及檢察官偵訊時之供述；2.同案被告陳金鐘於96年12月
    03日檢察官偵訊時之證述；3.同案被告歐建忠指述交付回扣
    款之8件工程投標明細（含陪標廠商）1份；4.投標金額VS預
    算金額分析表1 份等為其主要論據。而訊據被告余嘉育固坦
    承其為瑋林營造之負責人，且瑋林營造於96年09月間，有由
    其公司自行領標、準備押標金並書寫、寄送標函，參與系爭
    工程之投標，而該系爭工程於96年09月30日開標結果，由陳
    金鐘所經營之駿昇營造以投標金額7,750,000 元得標等事實
    ，惟堅決否認有公訴人所指之違反政府採購法犯行，辯稱：
    並未答應將瑋林營造借牌予陳金鐘或顏寶堂去陪標該系爭工
    程，該系爭工程是自己公司正常上網領標、準備押標金、書
    寫標函並自行投標等語。
  (三)經查：
  1.同案被告陳金鐘於96年12月03日檢察官偵訊時係證述：（借
    牌部分是怎麼處理的？）我得標的這3 件工程（指起訴書附
    表丙所示3 件工程），其他投標的廠商都是顏寶堂找來陪標
    的；當時我是跟顏寶堂合夥，我跟這些廠商都不認識，但是
    我知道他要去找這些廠商來投標，這些廠商都是顏寶堂去處
    理的等語（見上開96年度偵字第5637號偵查卷(三)第61頁）。
    惟依政府採購法第48條規定，機關依該法規定辦理招標，除
    有該法條規定不予開標決標之情形外，有3 家以上合格廠商
    投標，即應依招標文件所定時間開標決標。是倘若同案被告
    陳金鐘欲找尋其他廠商陪標而圍標政府機關公開招標之工程
    ，除以其所經營之駿昇營造參與投標，只須再找另外2 家以
    上合格廠商陪標即可達到目的，而觀諸駿昇營造所得標之大
    埤鄉豐田（后溝子支線大排）排水改善工程（即起訴書附表
    丙編號01之工程），投標廠商含駿昇營造高達12家，顯與一
    般圍標公開招標工程之常情不符，此亦是公訴人何以未起訴
    同案被告陳金鐘於此項工程涉犯借牌圍標罪嫌之原因，是陳
    金鐘上開所證述：我得標的「這3 件工程」，其他投標的廠
    商都是顏寶堂找來陪標的云云，顯非全然可信。
  2.又同案被告陳金鐘於本院審理時證述：我是駿昇營造的負責
    人，公司要去標工程是我決定的，在大埤的工程是跟顏寶堂
    合夥，顏寶堂負責施工，那時候跟顏寶堂都有在一起，但有
    沒有請顏寶堂幫忙處理這些陪標的廠商已忘記了，這麼久也
    忘了顏寶堂有無跟我說過大埤鄉這些工程他有請人幫忙陪標
    ，我跟三興、振宇、盟燕、俊和等這些參與投標的廠商都不
    認識，於96年12月03日檢察事務官訊問時，我有說到借牌的
    情形、廠商都是顏寶堂去找的、是陪標沒錯、顏寶堂去處理
    的等話，是想說因為這些參與投標的廠商我都不認識，是不
    是顏寶堂他處理的，當時是我自己猜測的，在庭的被告余嘉
    育我並不認識，也不知道是哪家公司的人，也不認識瑋林營
    造，也沒有生意往來等語（見本院卷三第195頁至第199頁）
    。則由陳金鐘上開於檢察官偵訊及本院審理時之證述，可知
    陳金鐘本身並不認識被告余嘉育及瑋林營造，亦無與被告余
    嘉育或瑋林營造之人員接觸，要求被告余嘉育或瑋林營造之
    人員，以瑋林營造名義參與陪標系爭工程之情形。
  3.又同案被告顏寶堂於本院審理時證述：我是嘉永新營造的負
    責人，駿昇營造在大埤鄉公所標到的工程，我有做過，是負
    責工地的施工，資金則由駿昇營造出，但名稱已記不得了，
    我認識余嘉育，因為同樣都是營造業，他是瑋林營造的人，
    但我不曾向瑋林營造或余嘉育借過他公司的牌，也不曾請瑋
    林營造或余嘉育陪標過，陳金鐘說我負責去處理這些圍標的
    廠商並不是事實等語（見本院卷三第200頁背面至第204頁）
    ，亦否認曾與被告余嘉育或瑋林營造之人員接觸，而要求被
    告余嘉育或瑋林營造之人員，以瑋林營造名義參與陪標上開
    大埤鄉所公招標之系爭工程。
  4.復被告瑋林營造固參與投標大埤鄉公所招標之系爭工程，然
    該系爭工程為第一次公開招標，此有中文公開招標公告資料
    在卷可參（見本院卷三第191頁至第192頁），參與投標該系
    爭工程之廠商則有三興營造、瑋林營造、駿昇營造、俊和營
    造等4 家廠商，亦有該系爭工程開標紀錄及起訴書附表丙可
    參，而三興營造實際負責人劉成枝，及俊和營造人員張妙鈴
    於檢察官偵訊及本院審理時，亦均已坦承受他人之託，而出
    借各該公司之牌照參與陪標之情形，則駿昇營造已投標該系
    爭工程，並有三興營造、俊和營造參與陪標，已達3 家以上
    合格廠商投標公開招標工程之要件，即足已達成該系爭工程
    可順利開標之目的，顯然駿昇營造並無必要再尋找被告瑋林
    營造參與陪標上開系爭工程。依上推論，亦難認同案被告陳
    金鐘或顏寶堂有何必要向被告余嘉育商借瑋林營造公司之名
    義或證件來參與陪標系爭工程。
  5.至於公訴人提出同案被告歐建忠指述交付回扣款之8 件工程
    投標明細（含陪標廠商）及投標金額VS預算金額分析表各1
    份（見本院卷二第107 頁、上開96年度偵字第5637號偵查卷
    (三)第103 頁）等證據，固指該系爭工程之決標比均在95％以
    上，顯然同案被告陳金鐘對工程底價有所掌握，再加上陪標
    廠商在標價上的配合，始能依其預期，以超過95％之決標比
    得標云云。然本件系爭工程之公開招標公告已公布預算金額
    ，欲參與該系爭工程投標之廠商可自行計算其成本後，填寫
    低於預算金額之標價，逕以投寄標函，而被告余嘉育所經營
    之瑋林營造投標本件系爭工程之標價為7,993,000 元，低於
    該系爭工程之預算金額8,157,000 元，雖其投標標價與預算
    金額之比率高達97.99％，投標標價與底價（8,050,000元）
    之比率更高達99.29 ％，但此於正常投標之情形下，尚非不
    可能發生，自難因其投標之決標比超過95％，即遽認被告余
    嘉育係出於陪標之意思而以瑋林營造參與投標系爭工程。
  6.綜上所述，本案依公訴人提出之證據及說明，經本院調查審
    理結果，尚不足以使本院形成被告余嘉育或瑋林營造公司有
    違反政府採購法犯行之心證。本案尚有合理之懷疑存在，揆
    諸上開(一)之說明，被告余嘉育及瑋林營造公司之犯罪尚屬不
    能證明，自應諭知無罪之判決。
四、適用之法律：刑事訴訟法第301條第1項前段。
本案經檢察官江柏青到庭執行職務。
中    華    民    國    98    年    5     月    12    日
            刑事第六庭  審判長法  官  廖國勝
                              法  官  廖淑華
                              法  官  黃楹榆
以上正本證明與原本無異。
如不服本判決應於判決送達後10日內向本院提出上訴書狀，並應
敘述具體理由；其未敘述上訴理由者，應於上訴期間屆滿後20日
內向本院補提理由書（均須按他造當事人之人數附繕本）「切勿
逕送上級法院」。
                              書記官  李松坤
中    華    民    國    98    年    5     月    12    日

司法院資訊處製作；財團法人民間司法改革基金會備份。
